【裁判字號】    92,上易,1852
【裁判日期】    921231
【裁判案由】    侵占
【裁判全文】
臺灣高等法院臺中分院刑事判決                  九十二年度上易字第一八五二號
    上  訴  人  臺灣台中地方法院檢察署檢察官
    被      告  甲○○
右上訴人因被告侵占案件，不服臺灣台中地方法院九十一年度易緝字第三六八號中華
民國九十二年八月七日第一審判決（起訴案號：臺灣台中地方法院檢察署九十年度偵
字第一二一三八號），提起上訴，本院判決如左：
    主  文
上訴駁回。
    理  由
一、公訴意旨略以：被告甲○○經營園豪有限公司，屬從事房屋仲介業務之人，於民
    國九十年四月十五日與告訴人乙○○簽訂協議書，受託代為標買台中市○○街○
    段六之十六巷十八號本院民事執行處之拍賣房屋，雙方約定甲○○應於九十年三
    月一日前往投標，乙○○並當場交付新台幣（下同）五十六萬元（起訴書誤載為
    五十萬元）之保證金；詎甲○○竟意圖為自己不法之所有，未依約前來本院投標
    房屋，將該五十六萬元之保證金侵占入己，因認被告甲○○所為涉犯刑法第三百
    三十六條第二項對於業務上所持有之物，意圖為自己不法所有，而侵占之罪嫌云
    云。
二、原審審理結果認：並無法證明被告主觀上有何為自己不法所有之意圖，另被告客
    觀上所為，又核與業務侵占罪之構成要件有間，自難繩以該罪責，乃依法諭知被
    告無罪之判決。
三、檢察官上訴意旨略以：（一）被告既受告訴人乙○○之委託代標房屋，並收受告
    訴人乙○○所交付五十六萬元供作標屋之保證金，該款即係用來代標房屋之用，
    不得挪作他款，如未得標，應將款項返還告訴人乙○○，告訴人乙○○並無同意
    如未得標該款可藉予被告之用。（二）被告既於九十二年三月一日持告訴人乙○
    ○所交付之五十六萬元之現金代標房屋並未得標，事後理應將保證金全數歸還，
    詎告訴人乙○○事後竟無法取回款項，才委託其夫姚志壯前往追索，因被告已經
    款項挪作他用，不得已延至半個月才返還十萬元，再隔二個月才又勉強返還十六
    萬元，餘額三十萬元則簽立本票予告訴人乙○○，事後該本票到期又未兌現，告
    訴人乙○○之夫復前往被告之處搬走生財器具抵債，由此可見，被告未經告訴人
    乙○○之同意，早將款項挪作他用，將保證金易持有為所有之侵占犯意甚明。爰
    請求撤銷原判決，更為適法之判決等語。
四、按犯罪事實應依證據認定之，無證據不得認定犯罪事實，又不能證明被告犯罪者
    ，應諭知無罪之判決，為刑事訴訟法第一百五十四條第二項、第三百零一條第一
    項定有明文。又認定不利於被告之事實，須依積極證據，苟積極證據不足為不利
    於被告事實之認定時，即應為有利於被告之認定，更不必有何有利之證據；告訴
    人之告訴，係以使被告受刑事訴追為目的，是其陳述是否與事實相符，仍應調查
    其他證據以資審認（參最高法院三十年上字第八一六號、五十二年台上字第一三
    ○○號判例）。另認定犯罪事實所憑之證據，無論其為直接證據或間接證據，其
    為訴訟上之證明時，均須達於一般之人不至有所懷疑，而得確信其為真實之程度
    ，始得據為有罪之認定，倘其證明尚未達到此一程度，而有合理性之懷疑存在時
    ，即無從遽為有罪之確信（參最高法院七十六年臺上字第四九八六號判例）。至
    刑法上之侵占罪，須持有人變易其原來之持有意思而為不法所有之意思，始能成
    立，如僅將持有物延不交還或有其他原因致一時未能交還，既缺乏主觀要件，即
    難遽以該罪相繩；且按侵占罪須被侵占他人之物，原為行為人所持有，而行為人
    有易持有為所有之不法意思並將之據為己有始可構成，如自始即為行為人自己所
    有之物，即不生易持有為所有之不法意思，故不能成立侵占罪，又按金錢或其他
    代替物，因契約約定由當事人之一方移轉所有權於他方者，他方雖負有以種類、
    品質、數量相同之物返還或對第三人給付之義務，但非代所有權人保管原物，其
    事後延不返還，自係民事上違約問題，與侵占罪之要件並不相符（參最高法院六
    十八年台上字第三一四六號、二十三年上字第一八三○號判例）。
五、本件公訴意旨認被告甲○○涉有刑法第三百三十六條第二項之之業務侵占罪嫌，
    無非係以被告甲○○於偵查中經傳未到，且業據告訴人乙○○在警訊及偵查中指
    訴歷歷，復有協議書一分可稽等為其論據。惟訊據被告甲○○（以下簡稱被告）
    於原審審理時堅決否認有何侵占該業務上所持有之款項，辯稱：因本件事發至今
    已很久，伊記憶已不甚清楚，伊有收到錢，第一次亦確有代為前往法院投標，僅
    係未得標；第二次係告訴人乙○○改變心意，欲改標太原路之房子，故始未前往
    投標，然事後告訴人乙○○之夫姚志壯，分別於九十年三月十五日及同年四月二
    十五日分別向伊索回十萬與十六萬元，其他部分伊亦有簽本票要清償乙○○該筆
    款項，且告訴人乙○○與其夫更前往伊經營之公司搬走許多生財器具，有其等簽
    收之收據為憑，伊並無侵占之不法情事等語。
六、經查：
（一）告訴人乙○○曾二次與被告所經營之園豪有限公司，分別於九十年二月二十八
      日、四月十五日簽訂協議書，分別受託代為標買台灣台中地方法院民事執行處
      所拍賣之坐落台中縣大里市○○○街一二四號及台中市○○街○段六之十六巷
      十八號房屋，雙方約定被告之公司應分別於九十年三月一日、四月二十四日前
      往代為投標，並由告訴人乙○○當場交付五十六萬元之保證金予被告收執，而
      於訂約後，被告確實有於雙方約定之九十年三月一日，囑其公司職員李曉芸，
      以金主陳賜麟之名義代為標購坐落台中縣大里市○○○街一二四號之房屋，僅
      因出價較其他投標人低而未得標；另於九十年四月二十四日，被告則未自行或
      派員前往代為標購坐落台中市○○街○段六之十六巷十八號房屋等情，業據證
      人李曉芸於原審審理時到庭證述明確（見原審卷第一一三至一一五頁），且經
      本院調取台灣台中地方法院八十九年度執字第七三八三號、一四三八六相關執
      行卷宗查核無誤，並為被告及告訴人乙○○所不爭執，復有其等所分別提出之
      協議書、代標訂金收據在卷足憑（見九十年度偵字第一二一三八號偵查卷七、
      八頁、原審卷第三十七頁）。
（二）又被告之公司在與告訴人乙○○訂立本件代標法拍屋契約後，第一次確有依約
      履行於九十年三月一日代為投標之義務，惟因該次拍賣所出之價格較低於其他
      投標人致未得標；第二次依被告所稱係因告訴人乙○○欲改標售其他房屋，伊
      始未代為投標等語，惟不論前後二次未得標之原因為何？被告依約自應將告訴
      人乙○○原交付之保證金五十六萬元返還告訴人乙○○。雖迄告訴人乙○○提
      起本件告訴時被告尚未全部返還，然觀未得標後，告訴人乙○○之夫姚志壯於
      九十年三月十五日及同年四月二十五日，曾分別向被告索回十萬元與十六萬元
      ，其餘他部分，被告亦有另簽發本票交予乙○○，以清償該筆款項，嗣告訴人
      乙○○與其夫姚志壯更前往被告經營之公司搬走許多生財器具等情，此有被告
      經原審通緝到案後，於原審審理時所提之姚志壯與乙○○簽收收據為憑（見原
      審卷第三十八、三十九頁），且為告訴人乙○○於本院調查時所不爭執，依此
      ，顯見被告並非迄告訴人乙○○提起本件告訴時，就前開應返還告訴人乙○○
      之五十六萬元全數皆未返還，則告訴人乙○○於警、偵訊時所指述之情節，已
      不無瑕疵，因之被告於主觀上是否確有告訴人乙○○所指稱將該筆應返還之保
      證金五十六萬元，易持有為所有，予以侵占入己之不法所有意圖，乃不無疑義
      ？更何況雖被告迄未將保證金五十六萬元全數返還告訴人乙○○，惟依前揭判
      例意旨所示，因本件被告應返還告訴人乙○○之款項，係依其等兩造間之契約
      法律關係，所應返還之金錢，被告雖負有以相同金額之款項返還告訴人之義務
      ，但並非代告訴人乙○○保管原物，則縱被告事後延未立即全數返還，亦僅係
      民事上債務不履行之違約問題，亦核與侵占罪之構成要件並不相符。
（三）綜上所述，本件既無法證明被告主觀上有何為自己不法所有之意圖，客觀上所
      為，亦核與業務侵占罪之構成要件有間，自難繩以被告該罪責。此外，復查無
      其他積極證據足資證明被告有何公訴人所指上開業務侵占之犯行，則被告被訴
      上揭業務侵占罪嫌，應屬不能證明。原審以不能證明被告犯罪，而依刑事訴訟
      法第三百零一條第一項之規定，諭知被告無罪之判決，經核亦無不合。檢察官
      上訴意旨仍執上詞，認應就被告予以論罪科刑，而指摘原判決不當，經查亦無
      理由，應予駁回。
七、被告經合法傳喚，無正當理由未到庭，爰不待其陳述逕行判決。
八、另本件被告既經判決諭知無罪，則同署檢察官另以九十二年度偵字第一八一一八
    號移送併辦被告涉嫌侵占（或詐欺）告訴人丙○○委託其代為投標所交付之保證
    金三十七萬三千元之案件，自難認與本案起訴部分具有連續犯裁判上一罪關係，
    本院自不得併予審判，爰將該併辦案件退由檢察官另行依法處理，附此敘明。
九、據上論斷，應依刑事訴訟法第三百六十八條、第三百七十一條判決如主文。
本案經檢察官丁○○到庭執行職務。
中      華      民      國      九十二      年      十二    月  三十一  日
                                    臺灣高等法院臺中分院刑事第八庭
                                          審判長法  官  羅  得  村
                                                法  官  劉  榮  服
                                                法  官  黃  文  進
右正本證明與原本無異。
本件不得上訴。
                                                書記官  許  麗  花
中      華      民      國    九十三   年       一      月     二     日
                                                                        Ｆ


司法院資訊處製作；財團法人民間司法改革基金會備份。
